【裁判字號】    88,家訴,30
【裁判日期】    890531
【裁判案由】    給付生活費等
【裁判全文】
臺灣士林地方法院民事判決  八十八年度家訴字第三十號
    原告        甲○○
    被告        乙○○
    訴訟代理人  林玫卿律師
                余青慧律師
右當事人間請求給付生活費等事件，本院判決如左：
    主    文
被告應給付原告新台幣貳拾玖萬貳仟貳佰玖拾元。
訴訟費用由被告負擔二分之一，餘由原告負擔。
    事    實
甲、原告方面：
  一、聲明：被告應給付原告新台幣伍拾柒萬陸仟元。
  二、陳述：
  １、被告在婚前答應原告願扶養原告與前夫所生之三名子女，原告始同意與被告結
      婚，並生有一子，今兩造婚姻關係存續中，被告竟自八十六年三月無故離家，
      在外交女友，由原告獨立經營花坊以維持家計並扶養子女一家五口至今；未料
      被告竟於八十七年四月間回花店打人損店，經法院調解 (八十七年偵字第四六
      二七號) ，被告每月須付新台幣（以下同）二萬元，扣除被告同意由原告收取
      之房租收入一萬元外，被告尚須每月付一萬元，被告自八十七年六月至八十八
      年十二月止，共十八個月，須付十八萬元給原告，不過原告不主張此部分；被
      告又於八十八年八月二十二日帶女友回店打人及摔東西，關店，致原告有三個
      月無法經營花店，每月損失以五萬元計，三個月共十五萬元之損失，被告所損
      店內貨物，共損失四萬六千元，被告打人及無故在外養女友，原告精神損失共
      三百萬元，先請求其中傷害賠償十萬元，在外養女友，原告請求精神賠償十萬
      元；被告離家不顧原告及子女共五人之生活，被告應給付五人生活費每月六萬
      元，計三個月份，共十八萬元，為此提起本訴。
  ２、被告就八十八年九月二十七日傷害案（臺灣士林地方法院檢察署八十八年偵字
      第九八二三０號、第一一六八０號傷害案），要求傷害之慰撫金十二萬元不合
      理，被告受傷比原告輕微，原告也要求被告給付慰撫金十萬元。
乙、被告方面：
  一、聲明：駁回原告之訴。
  二、陳述：
  １、兩造於八十三年十月十日結婚，育有一子黃偉政（八十三年十月一日生），兩
      造結婚後，共同在被告所有之福德一路三七巷四十號一樓房屋經營「黃家花坊
      」，店內所有之生財器具及送貨用之小貨車亦為被告出資購置，花坊之營收獲
      利，由原告一人獨享，被告另以所有台北縣汐止市○○街四一二號三樓房屋出
      租，每月租金一萬元亦由原告收取，是以上述收益，縱然被告有應負家庭生活
      費用義務，亦足足有餘，原告稱被告未給付家庭生活費用顯不實。
  ２、兩造間除有一子黃偉政外，無其他家庭成員，原告與前夫所生三名子女，被告
      並無負擔其生活費之法律上義務。
  ３、原告主張有貨物損失、營業損失，被告否認之，縱使有認為被告應賠償原告三
      個月營業損失十五萬元，因兩造共同經營花店所須之店面、生財器具、小貨車
      均為被告所有，被告應有經營花店獲利之半數，被告以過去數年被告應得之獲
      利與原告之營業損失抵銷後仍有剩餘，原告之請求無理由。
  ４、被告否認有故意打傷原告之事實，縱使認為被告應負損害賠償責任，被告亦以
      對原告之非財產上損害賠償（即慰撫金）債權十二萬元（即反訴之請求）主張
      民法第三百三十四條之抵銷。
    理    由
一、原告主張：被告在婚前答應原告願扶養原告與前夫所生之三名子女，原告始同意
    與被告結婚，並生有一子，今兩造婚姻關係存續中，被告竟自八十六年三月無故
    離家，在外交女友，由原告獨立經營花坊以維持家計並扶養子女一家五口至今；
    未料被告竟於八十八年八月二十二日帶女友回店打人及摔東西，關店，致原告有
    三個月無法經營花店，每月損失以五萬元計，三個月共十五萬元之損失，被告所
    損店內貨物，共損失四萬六千元，被告打人及無故在外養女友，原告精神損失共
    二十萬元；被告離家不顧原告及子女共五人之生活，被告應給付五人生活費每月
    六萬元，計三個月份，共十八萬元。
二、被告則以兩造結婚後共同經營「黃家花坊」，店內所有之生財器具及送貨用之小
    貨車為被告出資購置，花坊之營收獲利，由原告一人獨享，被告另以所有台北縣
    汐止市○○街四一二號三樓房屋出租，每月租金一萬元亦由原告收取，是以上述
    收益支付家庭生活費用亦足足有餘，原告與前夫所生三名子女，被告並無負擔其
    生活費之法律上義務。原告主張有貨物損失、營業損失，被告否認之，縱使有認
    為被告應賠償原告三個月營業損失十五萬元，因兩造共同經營花店所須之店面、
    生財器具、小貨車均為被告所有，被告應有經營花店獲利之半數，被告以過去數
    年被告應得之獲利與原告之營業損失抵銷後仍有剩餘，被告否認有故意打傷原告
    之事實，縱使認為被告應負損害賠償責任，被告亦以對原告之非財產上損害賠償
    （即慰撫金）債權十二萬元（即反訴之請求）主張民法第三百三十四條之抵銷等
    語，資為抗辯。
三、原告主張兩造為夫妻，婚姻關係仍存續中，兩造自民國八十六年間即分居之事實
    ，已據其提出與所述相符之戶籍謄本為證，並為被告所不爭執，應認原告之上述
    主張為可採信。
四、原告主張八十八年八月二十二日，被告至原告所經營之花坊砸店，損壞生財器具
    ，致該花坊無法營業等事實，雖為被告於本訴訟中所否認，惟被告在本院八十八
    年度家護字第五六號原告甲○○聲請對被告乙○○核發保護令事件中，已自承：
    「花店是我的房子，以前是我們一起經營，後來因吵架，我就離開，由她去經營
    ；：：照片上的花店損害，是因吵架生氣摔東西造成的：：；於八十七年我曾打
    她一次，她在偵查中撤回告訴；我是有女朋友，我店不給她開，但我願給她一個
    月三萬五千元（包括店面、康寧路房子租金）」（見該卷第三十五頁、三十六頁
    ），顯見花店本是兩人一起經營，但是被告離家與原告分居後，花店是由原告一
    人經營，被告於八十八年八月二十二日去砸店，不讓原告開店之事實為真實；而
    被告砸店所致原告之損壞，業據原告提出花坊進貨（進各類花）之收據影本三份
    、進貨（進各類罐頭、飲料）明細表影本三份、修車估價單影本一份及照片十二
    張為證，被告則抗辯，花店之店面、生財器具、小貨車均為被告所有，故被告應
    享有經營花店獲利之半數（即每月二萬五千元），以過去數年應得之獲利與原告
    之營業損失抵銷云云，然而在本件砸店事件之前，被告另曾於八十七年四月十一
    日前往原告經營之花坊砸店，並致原告受傷，原告乃提出告訴 (臺灣士林地方法
    院檢察署八十七年度偵字第四六二七號傷害案) ，經本院調卷結果，據被告在該
    案中自承：我與我太太已分居一年，：：我因一時氣憤而到我自己開的花店舉起
    圓椅敲打而砸店：：等語（見該卷第五至六頁、第十六頁反面），可見當時被告
    已將屬於自己之店內物品砸毀，嗣後店內之物品，既係原告一人獨自經營，店內
    物品顯係原告所購置，並非被告所有，被告將之砸毀，自無由再主張係砸毀自己
    之物無庸賠償云云，又因花坊已由原告一人獨自經營，被告自無再主張經營花店
    獲利之半數屬於被告，況且在該案檢察官問如何才願和解，原告稱：「要求被告
    回來幫忙做生意，每月付生活費一萬元。」被告則稱：「我願付一萬元，原先她
    收之房租及花店收入均歸她」等語。原告同意而撤回告訴（見該卷十七頁），被
    告既已同意花店收入歸原告，自不可就花店收入主張權利；至於在兩人分居之前
    、共同經營花坊時之獲利，被告主張半數歸伊、伊可與本件之請求主張抵銷云云
    ，被告對此部分有利於己之事實，應負舉證之責，惟被告並未舉證斯時確有獲利
    、斯時之獲利尚未或從未分配，從而被告以過去數年獲利半數與原告之損害賠償
    額抵銷云云，並不足採。惟由原告所提出其被砸之物損害之照片觀之，被砸破者
    係玻璃櫃、花瓶、電視機等物，並無原告主張之冰箱、電磁爐茶車、小貨車、罐
    頭，因此原告該部分之損害並無證明，其請求不能准許，應予駁回外，其餘請求
    盆栽三千元、電視機一萬元之損害應予准許。至於營業損失部分，原告主張自八
    十八年八月二十二日被砸店，至八十八年十一月五日才再回去營業，被告對此不
    爭執，惟抗辯原告不能證明營業損失云云，按民事訴訟法第二百二十二條第二項
    規定「當事人已證明受有損害而不能證明其數額或證明顯有重大困難者，法院應
    審酌一切情況，依所得心證定其數額。」本件原告提出其營利事業登記證影本一
    份及花坊進貨（進各類花）之收據影本三份（日期、金額分別為八十八年八月十
    九日一萬一千元、八月二十一日一萬五千六百五十元、八月二十二日一萬二百五
    十元）、進貨 (進各類罐頭、飲料）明細表影本三份 (日期、金額分別為八十八
    年六月十四日九千六百元、七月二十六日五千一百元、四月三十日九千零五十元
    ）為證，然而營利事業登記證只能證明原告獨資經營之花店資本額為二十萬元，
    其餘單據只是證明原告有進貨，均不能證明其營業損失為若干，然而原告確有營
    業損失乃不待言，本院審酌原告所提之進花收據三份，可知其每日進花金額約一
    萬至一萬五千餘元，其進罐頭飲料之金額約五千至九千餘元不等，可見原告每日
    營業額至少約一萬五千元至二萬四千元不等，而原告係免用統一發票者，此為被
    告所不爭執，則依國稅局對免用統一發票業者所定「擴大書面審核營利事業所得
    結算申請案實施要點」花店之查定所得收入（淨利）為營業額之百分之六，則以
    此計算原告之淨利每日至少九百元至一千四百四十元，其一個月之淨利約有二萬
    七千元至四萬三千二百元不等，因原告無提出其關店期間各月之營業額，本院唯
    有以上述淨利之平均數作為認定原告之損失，亦即以二萬七千元及四萬三千二百
    元之平均數：三萬五千一百元作為原告損失之依據，是以自原告主張其因被關店
    之日即八十八年八月二十二日起，至其再開始營業之八十八年十一月五日止，共
    二個半月之損失，共有八萬七千七百五十元，於此範圍內之數額，應予准許，超
    過之部分，即難准許。
五、原告另請求被告應給付自八十八年八月至十月關店期間之生活費，每月六萬元，
    三個月共十八萬元部分：原告並未舉證其生活費每月為若干，惟依台北縣家庭收
    支統計，民國八十六年平均每戶（平均戶內人口為三．八五人）平均消費為六六
    一、０一一元（資料來源http: /www.tpg.gov.tw/bas/ubdxt16a.htm），依此計
    算，台北縣每人每月之消費金額為一四、三０八元，本件原告與兩造所生之未成
    年子黃偉政，二人之生活費，依上述消費金額計算結果，每月共二萬八千六百十
    六元，而被告抗辯花坊之營收獲利，由原告一人獨享，被告另以所有台北縣汐止
    市○○街四一二號三樓房屋出租，每月租金一萬元亦由原告收取，是以上述收益
    支付家庭生活費用亦足足有餘，原告與前夫所生三名子女，被告並無負擔其生活
    費之法律上義務云云，按民法第一千零二十六條規定「家庭生活費用，夫無支付
    能力時，由妻就其財產之全部負擔之。」兩造未定夫妻財產制，自應適用法定財
    產制，而法定財產制關於家庭生活費用之上述規定，原則上應由夫負擔，惟於夫
    無能力支付時，妻始有支付之責，而依原告所提出被告所有坐落台北縣汐止市○
    ○段社后頂小段二二三之００一六號土地及建物（即康寧街四一二號一樓）、同
    小段一七九之００一八號土地及建物（福德一路三七巷四十號一樓）謄本，可認
    被告擁有多筆土地房屋，此並為被告所不爭執，則被告應負責家庭生活費用可堪
    認定，原告對於其收取一萬元之租金之事實並不爭執，則被告抗辯該租金應可扣
    除其負擔之生活費用，自屬可採，扣除之結果，被告尚應負擔每月一萬八千六百
    十六元之家庭生活費用，至於花坊之收入，被告抗辯亦可扣抵云云，經查花坊自
    八十六年間被告離家後，係由原告獨自經營，已如前述，則花坊之收益係原告之
    勞力所得，並非被告所給予原告者，被告以花坊收益作為其支付家庭生活費用之
    抗辯並不可採，另外被告抗辯原告前夫之三名未成年子女其無法律上扶養義務云
    云，而原告主張其前夫（歿）之三名子女，被告於其結婚之初同意願扶養，否則
    其怎會不顧該三名幼子而入黃家門？原告對此雖未能舉證以實其說，惟夫妻之間
    之一言一語，沒有人會考慮日後將有訟爭而預先留下證據以供舉證之用，是以原
    告之未能舉證，並不表確實無此約定，法院就此類家庭糾紛或夫妻間之訟爭，即
    應以日常生活經驗、情理作為判斷依據，查兩造係八十三年十月十日結婚，斯時
    原告前夫之三名子女分別為十三、十二、十歲，原告在結婚之初必定考慮此三名
    幼子之扶養問題，是以其主張如果不是被告答應養小孩，原告怎會不顧小孩即入
    黃家門，合於情理，此徵諸被告在本院八十九年二月二十三日言詞辯論期日到場
    時，就此亦未爭執，及兩造結婚後，被告事實上也在扶養原告前夫之三名子女，
    益見兩造婚前就小孩扶養問題確有約定被告亦負扶養之責，則被告抗辯其無扶養
    義務云云，並不足採，而依八十八年扶養親屬之寬減額為每人全年為七萬二千元
    ，計算原告前夫三名子女每月之生活費共一萬八千元。合計被告每月應給付原告
    之生活費用共三六、六一六元（一八、六一六元加一八、０００元），而原告關
    店共二個半月，已如前述，此二個半月被告應給付原告之生活費用共計九萬一千
    五百四十元，原告於此範圍內之請求應予准許，超過之部分，不能准許，應予駁
    回。
六、原告主張被告應負精神損害賠償之部分：原告主張被告於八十八年八月二十二日
    回店砸店外，另有傷害原告之行為，為被告所否認，原告對此並未舉證以實其說
    ，則其主張被告負精神損害賠償十萬元部分，不能准許；原告又以被告在外養女
    友，請求精神損害賠償十萬元乙節，被告於本院八十八年度家護字第五六號原告
    聲請保護令事件中，已自承其在外有女友，已如前所述，則原告以配偶身分，請
    求精神損害賠償，依修正之民法第一百九十五條第三項及民法債編施行法第九條
    規定，自應准許，本院審酌原告高商畢業，忍氣吞聲三年，未對被告在外不檢行
    為作訴求，勉力維持花店以維持其與四名小孩生活之艱難，被告對原告未追究其
    非行猶不知足，竟對原告賴以維生之財產為破壞，致原告在經濟上無法獨立自給
    自足，有損其人格尊嚴，而被告自己財產豐裕，原告請求精神損害賠償十萬元，
    核屬相當，應予准許。
七、被告以其對原告之非財產上損害賠償 (即慰撫金）債權十二萬元 (即反訴之請求
    ），與原告之主張抵銷部分，被告之反訴請求由本院另以裁定駁回，惟其抵銷之
    主張仍應審究，經查兩造於八十八年九月二十七日下午二時許在黃家花坊互毆，
    致兩造均受有身體上之傷害，有檢察官聲請簡易判決處刑書影本附卷可按，被告
    主張其對原告有慰撫金十二萬元之請求，原告亦主張其對被告有十萬元之慰撫金
    請求，本院審酌被告之傷勢為右手上肢部抓傷一處、右手背側部抓傷三處、右手
    背側部裂傷一處、左肩胛部抓傷一處、右下肢部抓傷一處；原告之傷勢為頭部擦
    撞傷、頸部擦傷、右臂及右手部瘀血、擦傷、右下肢擦傷，因認兩人所受傷勢均
    非嚴重，雙方之請求十萬元慰撫金範圍內，固屬合理，惟互為抵銷之結果，在事
    件雙方互不得再為請求，則被告對於本件之請求，即無可再為抵銷。
八、綜上所述，原告請求砸店之損害一萬三千元，營業損失八萬七千七百五十元，原
    告與子女四人之生活費用九萬一千五百四十元，身分法益被侵害之精神損害賠償
    十萬元，合計二十九萬二千二百九十元應予准許，超過上開請求之部分，則不能
    准許，應予駁回。
九、據上論結，本件原告之訴為一部有理由，一部無理由，依民事訴訟法第七十九條
    但書判決如主文。
中      華      民      國    八十九    年      五      月    三十一    日
                                  臺灣士林地方法院民事第二庭
~B法      官  俞慧君
右為正本係照原本作成。
如對本判決上訴須於判決送達後廿日內向本院提出上訴狀。
中      華      民      國    八十九    年      六      月      九      日
~B法院書記官  何子傑


司法院資訊處製作；財團法人民間司法改革基金會備份。
